【裁判字號】    90,上訴,229
【裁判日期】    891206
【裁判案由】    山坡地保育利用條例
【裁判全文】
臺灣高等法院刑事判決                              九十年度上訴字第二二九號
    上  訴  人  臺灣臺北地方法院檢察署檢察官
    被      告  甲○○
右上訴人因被告違反山坡地保育利用條例案件，不服臺灣臺北地方法院八十九年度訴
字第九八七號，中華民國八十九年十二月六日第一審判決（起訴案號：臺灣臺北地方
法院檢察署八十九年度偵字第一○六六七號），提起上訴，本院判決如左：
    主  文
原判決撤銷。
甲○○共同在公有山坡地內，擅自墾殖、占用及從事堆積土石之使用，處有期徒刑陸
月。緩刑貳年。
如附圖二所示Ａ、Ｂ標示部分面積壹壹壹參平方公尺上墾殖之樹木、填土及擋土水泥
牆均沒收。
    事  實
一、甲○○明知台北縣坪林鄉○○○段磨壁潭小段七、七之一、一八之二號土地旁磨
    壁潭汀堤岸外如附圖一、二所示Ａ、Ｂ標示部分之未登錄地（民國八十九年七月
    二十八日第一次登記為同小段十八之六、七地號）係國有土地，現由財政部國有
    財產局管理屬公有法定山坡保育地，詎甲○○竟未經管理機關之同意或許可，自
    七十九年七、八月間起，即夥同犯意聯絡之丈夫李新井（另案判刑八月，緩刑二
    年確定），在上址之山坡保育地上，擅自佔據整地填土、種植樹木及興建擋水泥
    牆之工作物（如附圖二所示），嗣於八十八年一月二十六日經台北水源特定區管
    理委員會查勘發覺函請台北縣政府會勘查獲，惟甲○○於查獲後，至八十八年十
    二月二日止，仍陸續栽種樹木。
二、案經台灣台北地方法院檢察署檢察官簽分偵辦。
    理  由
一、訊據被告甲○○對於未經管理機關之同意，自七十九年七、八月間起，夥同其夫
    李新井在前揭之山坡地保育地內，擅自整地予以填土、栽種樹木及興建擋土水泥
    牆之工作物等事實，固不否認，惟堅不承認有違反山坡地保育利用條例第三十四
    條第一項之犯行，辯稱：伊公公在世時，即在右國有地做擋土牆的石砌駁嵌，並
    種樹及填土，因洪水會淹過來，生命、財產受到威脅，公公過世後，伊與丈夫李
    新井才在八十六、七年間，又於原址加高一公尺左右的擋土牆，陸續做了二年，
    公公原來是做石子路，填的土斜斜的，路和樹木被洪水沖走後，伊與先生把它填
    平、整地，種了幾顆樹，伊不知道佔有國有地等語。經查：被告甲○○與其夫李
  新井，自其父李金庫於七十八年十一月間過世後，自七十九年七、八月間起，即
    在台北縣坪林鄉○○○○段磨壁潭小段十八之六、十八之七地號（於八十九年七
    月二十八日即公訴人起訴後始為第一次登記）即緊鄰舊石砌駁嵌之後如附圖二Ａ
    、Ｂ所示合計一千一百一十三平方公尺填土及種樹，自八十六、七年間在同小段
    一八之七地號邊緣與溪流間如附圖二所示原舊有約二、三公尺高之石砌駁嵌加設
    約一公尺之水泥牆，業據被告於本案及另案即台灣台北地方法院八十八年度訴字
    第一五八一號案中供承不諱，核與證人李新井證述情節相符（見原審卷第三十、
    三十一頁）。證人即經濟部水源特定區管理委員會技佐郭子伋於原法院八十八年
    度訴字第一五八一號案中證稱：「原本鄉公所在該處有沿河床做一個護岸，被告
    在護岸外整地作為遊憩場所露營區，該處係公有地」、「我與警察會勘時，被告
    說土牆是他弄的，為保護提防，但提防本身就防洪，沒必要再做土牆，被告實際
    使用面積即新店地政事務所複丈成果圖上的紅色區域，即國有地而已，被告做了
    填土、做土牆及種樹木」等語；證人即台北縣政府農業局承辦人員林耀昌於上該
    案中證述被告堆積土石之地方有侵占到未登錄土地等語；證人即本案查報警員臺
    灣保安警察總隊第五隊隊員黃建翔於上該案中證稱：「我巡視時發現這邊有砂石
    車在填土，水泥模版還沒拆，但大石頭原來就有，靠堤防內側第一排的樹木原來
    就有了，但其他的樹木當時都還沒種，砂石車司機看到我們來了，就走了」等語
    （以上均見卷附原法院八十八年訴字第一五八一號判決）。復有台北水源特定區
    管理委員會八十八年一月二十六日之會勘記錄、台北縣新店地政事務所土地複丈
    成果圖各乙份、現場照片附卷可稽，並經原法院於八十九年十月十二日至現場勘
    驗，現場確有擋土水泥牆之工作物及栽種之樹木，有勘驗筆錄乙份及現場勘驗照
    片在卷可按。次查被告所占用、墾殖之土地確屬法定之山坡地保育地，有台北縣
    坪林鄉○鄉地段均屬劃定公告之山坡地之臺灣省公告（八五府農水字第一二三一
    四號）、台北縣政府函（八八北府農六字第四八六二三○號）各乙紙附卷可參。
    且其等所佔用之土地面積廣大，焉不知所占者為國有地。是被告所辯，乃為事後
    卸責之詞，顯不足採。從而，本件事證明確，被告犯行堪以認定，應依法論科。
二、按山坡地保育利用條例第三十四條第一項之規定，固重在保護山坡地，防止濫墾
    、濫建。但亦含有竊佔罪之本質，以未經土地所有權人同意，或對該山坡地無使
    用權源，竟擅自墾殖或開發經營為要件（最高法院八十八年度台上字第二一四五
    號判決參照）。被告所為雖亦觸犯刑法第三百二十條第二項之竊佔罪，惟竊佔罪
    與山坡地保育利用條例第三十四條第一項之罪，為法規競合之關係，依特別法優
    先於普通法之原則，應優先適用山坡地保育利用條例第三十四條第一項之規定，
    合先敘明。核被告所為，係違反山坡地保育利用條例第十條在公有山坡地內不得
    擅自墾殖、占用及從事同條例第九條第四款堆積泥土之使用之規定，應以同法第
    三十四條第一項之罪論處。又查被告於八十八年一月間為警查獲時，既仍在進行
    整地即墾殖、築水泥牆、占用之行為，並於查獲後仍續為植樹，則其行為自應適
    用八十七年一月七日經修正公布，於同年月九日生效之山坡地保育利用條例處斷
    。再被告與其夫李新井二人間，有犯意聯絡及行為分擔，為共同正犯。原審未予
    詳究，逕為被告無罪之諭知，尚有未洽，檢察官上訴意旨指摘及此，為有理由，
    自應由本院將原判決撤銷。爰審酌被告違法墾殖之動機、目的、範圍、面積及方
    式等情狀，量處如主文所示之刑。又被告前未曾受有期徒刑以上刑之宣告，此有
    臺灣高等法院檢察署刑案紀錄簡覆表乙紙在卷可稽，經此教訓後，當知所警惕，
    信無再犯之虞，本院因認對其所宣告之刑以暫不執行為適當，爰併予宣告緩刑二
    年，以勵自新。被告係犯山坡地保育利用條例第三十四條第一項之罪，如附圖二
    所示Ａ標示部分上墾殖之樹木、填土及擋土水泥牆之工作物，應依同條第五項規
    定宣告沒收。
據上論斷，應依刑事訴訟法第三百六十九條第一項前段、第三百六十四條、第二百九
十九條第一項前段，山坡地保育利用條例第三十四條第一項、第五項，刑法第十一條
前段、第二十八條、第七十四條第一款，判決如主文。
本案經檢察官謝英民到庭執行職務。
中      華      民      國     九十     年      三      月    二十一    日
                              臺灣高等法院刑事第五庭
                                  審判長法  官  曾  德  水
                                        法  官  林  立  華
                                        法  官  楊  貴  雄
右正本證明與原本無異。
如不服本判決應於收受送達後十日內向本院提出上訴書狀，其未敘述上訴之理由者並
得於提起上訴後十日內向本院補提理由書（均須按他造當事人之人數附繕本）。
                                        書記官  林  淑  貞
中      華      民      國     九十     年      三      月    二十三    日
附錄：本判決論罪科刑法條全文
山坡地保育利用條例第三十四條（擅自墾殖等之處罰）：
一違反第十條規定者，處六月以上五年以下有期徒刑，得併科新臺幣六十萬元以下罰
  金。
二前項情形致釀成災害者，加重其刑至二分之一；因而致人於死者，處五年以上
  十二年以下有期徒刑，得併科新臺幣一百萬元以下罰金；致重傷者，處三年以上十
  年以下有期徒刑，得併科新臺幣八十萬元以下罰金。
三因過失犯第一項之罪致釀成災害者，處一年以下有期徒刑，得併科新臺幣六十萬元
  以下罰金。
四第一項未遂犯罰之。
五犯本條之罪者，其墾殖物、工作物、施工材料及所使用之機具沒收之。


司法院資訊處製作；財團法人民間司法改革基金會備份。
